---
title: "Glioma (GBM, IDH-wildtype) — Caso MTB"
---

```{r}
library(readr); library(dplyr); library(gt)
som <- read_csv("data/gbm_variants_somatic.csv")
germ <- read_csv("data/gbm_variants_germline.csv")
```

### Sintesi clinica

\`\`\`{{=include}} templates/clinical_gbm.md

### Varianti somatiche

```{r}
gt(som) |> tab_caption("GBM-01 — Somatic variants (tiering AMP/ASCO/CAP, ESCAT)")
```

### Germinale (ricerca)

```{r}
gt(germ) |> tab_caption("GBM-01 — Variant-like segnali germinali (non validati, da confermare)")
```

::: callout-warning
**Caveat tumor-only** — eventuali VUS non vanno riportati clinicamente; serve conferma su sangue/saliva in caso di sospetto germinale.
:::

### Discussione

-   Alternative sistemiche.
-   Trials

| **Biomarker / Profilo** | **Farmaco / Strategia** | **Setting** | **Evidenza / Note 2025** |
|----|----|----|----|
| **EGFR amp + vIII** | Trial con inibitori EGFR/RTK | Recidiva / arruolamento trial | Opzione più promettente se disponibile trial; nessun standard consolidato. |
| **MET (amp / exon14 / fusioni)** | Tepotinib, Capmatinib, Vebreltinib (solo in trial) | Recidiva con alterazione MET | Segnali clinici di beneficio (casi e basket trial). Priorità alta se presente. |
| **ALK / ROS1 / NTRK fusioni** | Lorlatinib (ALK/ROS1), Entrectinib / Larotrectinib (ROS1/NTRK) | Recidiva; preferibilmente trial | Risposte documentate in case report. Uso sperimentale o off-label selezionato. |
| **Nessun target disponibile** | **Regorafenib** | Recidiva non eleggibile a trial | Efficacia e tollerabilità confermate; opzione sistemica di riferimento. |
| **Edema / sintomi severi** | **Bevacizumab** | Palliativo / in combinazione | Controllo sintomi e riduzione steroidi; non migliora OS. |
| **IO (CPS\~10, MSS, TMB-low)** | Anti-PD-1/PD-L1 (solo trial) | Sperimentale | Razionale debole in assenza di ipermutazione; non standard. |
